臺灣桃園地方法院刑事判決
110年度訴字第1414號
公  訴  人  臺灣桃園地方檢察署檢察官 
被      告  邱寶珠


輔  佐  人  陳柔嬅
上列被告因偽造文書等案件，經檢察官提起公訴（109 年度偵字
第33618號），本院判決如下：
    主  文
甲○○無罪。
    理  由
一、公訴意旨略以：被告甲○○明知其女陳青宜於民國108年6月29
    日死亡，權利能力已消滅，不得為任何法律行為之主體，且
    陳青宜死亡，當時所有財產均變為遺產，其遺產為全體繼承
    人公同共有（即告訴人丙○○、未成年人陳○薰），詎被告竟
    基於行使偽造私文書及意圖為自己不法所有之詐欺取財犯意
    ，未經全體繼承人之同意，於108年7月3日，持陳青宜所有
    中華郵政股份有限公司（中華郵政公司）帳號000000000000
    00號帳戶之存摺及印章，前往桃園市○○區○○路0段000號桃園
    大業郵局，並盜蓋陳青宜之印章於郵政存簿儲金提款單（下
    稱本案提款單）後，持向不知情之郵局職員行使之，使不知
    情之郵局職員依取款憑條內容使被告提領新臺幣（下同）5
    萬8000元（下稱本案提款），足以生損害於陳青宜之全體繼
    承人及中華郵政公司對於存提款文書管理之真正性。因認被
    告涉犯刑法第216條、第210條行使偽造私文書及同法第339
    條第1項之詐欺取財罪嫌等語。
二、依刑事訴訟法第308 條前段規定，無罪之判決書只須記載主
    文及理由。而其理由之論敘，僅須與卷存證據資料相符，且
    與經驗法則、論理法則無違即可，所使用之證據亦不以具有
    證據能力者為限，即使不具證據能力之傳聞證據，亦非不得
    資為彈劾證據使用。故無罪之判決書，就傳聞證據是否例外
    具有證據能力，本無須於理由內論敘說明（最高法院100 年
    度台上字第2980號判決法律見解參照）。被告既經本院認定
    不能證明犯罪（詳下述），本判決即不再論述所援引有關證
    據之證據能力。
三、按犯罪事實應依證據認定之，無證據不得認定其犯罪事實；
    又不能證明被告犯罪者，應諭知無罪之判決。刑事訟訴法第
    154 條第2 項、第301 條第1 項分別定有明文。次按刑事訴
    訟法上所謂定犯罪事實之證據，係指足以認定被告確有犯罪
    行為之積極證據而言，該項證據自須適合於被告犯罪事實之
    認定，始得作為斷罪之資料，如未能發現相當證據或證據不
    足以證明，自不能以推測或擬制之方法，以為裁判基礎；而
    認定不利於被告之事實，須依積極證據，苟積極證據不足為
    不利於被告事實之認定時，即應為有利於被告之認定，更不
    必有何有利之證據（最高法院40年台上字第86號判決意旨參
    照) 。且刑事訴訟上證明之資料，無論其為直接證據或間接
    證據，均須達於通常一般之人均不致於有所懷疑，而得確信
    其為真實之程度，始得據為有罪之認定，若其關於被告是否
    犯罪之證明未能達此程度，而有合理性懷疑之存在，致使無
    從形成有罪之確信，根據「罪證有疑、利於被告」之證據法
    則，即不得遽為不利被告之認定（最高法院76年度台上字第
    4986號判決意旨可資參照) 。
四、本院之認定：
  ㈠公訴意旨認為被告涉犯刑法第216條、第210條行使偽造私文
    書及同法第339條第1項之詐欺取財罪嫌，無非以被告之供述
    、丙○○之指訴、本案提款單為據。
  ㈡被告固坦承確有如公訴意旨所示為本案提款，惟堅詞否認有
    何本案行使偽造私文書、詐欺取財罪之犯行，其答辯略以：
    陳青宜為被告女兒，於107年10月許因罹患腦部病症住院，
    後好轉於108年1月26日出院，但因丙○○始終不回應陳青宜出
    院後的照料安排，被告乃應陳青宜之請託，於108年1月26日
    將陳青宜接回娘家中照料；陳青宜至此深刻了解丙○○對金錢
    多所計較，也了解類似病況的醫療與復健費用龐大，自身的
    存款和能申請的保險理賠上限，很快就會用完，屆時就需要
    娘家父母的經濟援助，才有辦法持續進行治療，然陳青宜不
    願意造成娘家的財務負擔，故陳青宜生前立下授權書，要求
    被告為其所代墊的款項，都應從陳青宜帳戶提領歸還，被告
    為減輕陳青宜的心理負擔，接受陳青宜授權，從陳青宜之帳
    戶支領相關支出之代墊款項，嗣後陳青宜於同年4月29日再
    次住院，並於同年6月29日去世，於住院期間，丙○○晚間有
    至醫院照料陳青宜，丙○○理當知悉被告受陳青宜授權以前揭
    方式支付醫療費用，何況丙○○就陳青宜住院期間之醫療費用
    始終不聞不問，就此當係同意被告為前揭方式處理，而被告
    代墊醫療、看護費用合計276,434元，且若要自醫院運出陳
    青宜之遺體，需先結清醫療、看護之費用，方能辦妥出院手
    續，而前揭款項，其中164,511元尚未自陳青宜帳戶取還；
    而陳青宜於同年6月29日過世後，被告依陳青宜生前之指示
    ，為陳青宜以佛教儀軌操持後事，因事務繁瑣，被告自己也
    需努力從哀戚的情緒中恢復，因此被告於108年7月3日方能
    循前揭方式為本次提款，是被告本案提款性質上屬於陳青宜
    最後階段的醫療費用之一部，係出於陳青宜之委任處理事務
    ，且所受委任事務之性質，因醫療費用具有持續性、時間上
    緊密連結，實屬無法切割的同一事件，不因陳青宜過世而消
    滅，被告為本案提款，代陳青宜支付108年4月29日至108年6
    月29日醫療相關費用之墊款，實屬有權製作本案提款單，且
    被告因授權所領取金額，遠小於代墊款支出金額，被告只是
    以一個母親對女兒無怨無悔的付出，未曾圖謀私利，更無任
    何詐財行為與犯意等語（審訴卷第43-60頁）。
  ㈢經查：
  1.證人丁○○於本院證述以：伊的妹妹陳青宜在108年1月底出院
    之前，就有請被告傳訊息給丙○○，問丙○○說她出院之後，要
    怎麼照料，然後丙○○都沒有回，陳青宜就請被告把她帶回娘
    家調養；陳青宜在108年4月29日住院之前，她因為擔心自己
    的錢不夠，所以她就交代被告先幫她代墊醫藥費，之後再去
    她的戶頭領出來，當時陳青宜把她自己的郵局帳號跟銀行的
    帳戶都交給被告，要被告幫她代墊的費用都要從她自己的戶
    頭去領出來，並有寫1份授權書（按：見109他176卷一第119
    頁）；陳青宜也有把保險受益人變成被告，希望被告可以幫
    她辦理後續相關醫療支付，包含她身故之後的支出；所以後
    來陳青宜住院2個月的醫藥費，都是被告先代墊之後再去她
    的戶頭領出來，讓陳青宜不會因為欠錢被趕出醫院；陳青宜
    4月底住院的時候，有跟被告說如果不小心走了，她的醫藥
    費記得要從自己的戶頭領出來付，不要讓被告幫她付；後來
    陳青宜往生，被告一定要跟醫院結清陳青宜住院期間的全部
    費用，這樣陳青宜的遺體才有辦法領出來，而且伊跟被告請
    醫院等丙○○到場的時候才來結算，但丙○○在場他不付錢，一
    直要被告付，被告認為就跟陳青宜交代的一樣，先代墊醫藥
    費，再去陳青宜的戶頭領出來，被告為陳青宜代墊16萬多元
    的醫藥費，被告本案提款也才領5萬8千元等語明確（訴卷第
    38-43頁），足見陳青宜生前就自己患病期間之醫療費用，
    甚至是過世後之殯葬支出，為免造成被告之經濟負擔，均有
    委託被告在墊付後，由被告自陳青宜之所有帳戶中領出歸還
    一節明確。從而，被告辯稱本案提款之性質上，屬於陳青宜
    最後階段的醫療費用之一部，係出於陳青宜之委任處理事務
    等語，並非全然無據。
  2.而陳青宜委託被告以先代墊，後至其帳戶提款歸還之方式，
    為其處理醫療費用一節，除有前揭證人丁○○之證述可稽外，
    觀諸陳青宜生前簽立之授權書（109他176卷一第119頁）記
    載「以婚後所存之定存單來償還母親及姐姐在本人住院期間
    之各項費用及相關開支的負擔」、「本人所自行投保之富邦
    人壽醫療險，其申請理賠之金額撥款至本人戶頭後，將先償
    還前項不足之金額，若有剩餘，則繼續支付母親及姐姐在本
    人出院後繼續照顧本人的照護費及相關開支」之記載，亦可
    佐證前揭證人丁○○之證述為真。
  3.又陳青宜於108年4月29日至同年6月29日所生之醫療費用共
    計276,434元，由被告為陳青宜墊繳一節，有被告提出之醫
    療單據在卷可稽（訴卷第81-113頁），足見被告確有依陳青
    宜指示，於陳青宜住院期間，為其從事代墊醫療費用之事務
    明確。又陳青宜前揭委託被告以前揭方式處理代墊醫療費用
    之事務，業已明確表示於其過世後仍應以此方式處理，此經
    證人丁○○前揭證述明確，且依前揭證據資料所示，陳青宜委
    任事務被告為其代墊醫療費用之目的，在儘量全部使用陳青
    宜自己帳戶內之財產處理因自己所生之醫療費用，依此事務
    性質，此委任關係並不因陳青宜死亡而消滅。是被告製作本
    案提款單為本案提款，係出於其與陳青宜間之委任關係，難
    認是無權製作本案提款單。
  4.再者，被告製作、行使本案提款單之原因，其主觀上既係為
    遵循與陳青宜間之委任內容，此已說明如上，亦難認被告具
    備明知未經授權而製作、行使不實文書之偽造文書犯意，且
    被告為本案提款，亦非出於不法所有之詐欺取財意圖。
  ㈣綜上所述，本案事證未達於通常一般人均不致於有所懷疑程
    度，無法確信被告確有公訴意旨所示刑法第216條、第210條
    行使偽造私文書及同法第339條第1項之詐欺取財罪犯行，依
    據前述法律規定及說明，應為無罪判決。
據上論斷，應依刑事訴訟法301 條第1項，判決如主文。
本案經檢察官乙○○提起公訴，檢察官林欣怡到庭執行職務。
中　　華　　民　　國　　111 　年　　5 　　月　　18　　日
                  刑事第四庭  審判長法  官  黃柏嘉
                                    法  官  涂偉俊
                                    法  官  張家豪 
以上正本證明與原本無異。
如不服本判決應於收受判決後20日內向本院提出上訴書狀，並應
敘述具體理由。其未敘述上訴理由者，應於上訴期間屆滿後20日
內向本院補提理由書(均須按他造當事人之人數附繕本)「切勿逕
送上級法院」。 
                                    書記官  蔡宗豪
中　　華　　民　　國　　111 　年　　5 　　月　　19　　日